---
title: "Exercício de Métodos Inferenciais Avançados 2/18"
author: "William Peixoto"
date: "knit mais recente: `r format(Sys.Date(), format = '%d de %B %Y')`" 
output: 
  html_document:
    theme: cosmo  # TODO Achar um tema com melhor contraste nos resultados dos blocos
    highlight: zenburn  # espresso  # pygments
#    css: Rmd_001.css
    css: Extra.css
    toc: True
    number_sections: true
---

```{r setup, include=FALSE}
knitr::opts_chunk$set(echo = TRUE)

cssTODO = 'style="tex-decoration:underline; background:green'
```

# Introdução

O exercício consiste em construir um ou mais modelos lineares em uma base pública de dados sobre nascimentos na Carolina do Norte (EUA) no ano de 2001, que consiste em uma amostra de 1450 registros de nascimento selecionados pelo estatístico John Holcomb.

<div class="comando">Carregue a base de dados **NCBirths**, disponível em <https://vincentarelbundock.github.io/Rdatasets/datasets.html>. 

Desenvolva os itens a seguir aplicando técnicas gráficas e formais, e apresente resultados, explicações e considerações que julgar necessários.

Utilize o presente documento Markdown (referências em <http://rmarkdown.rstudio.com>, <https://bookdown.org/yihui/rmarkdown/>) para a inserção do código e geração de resultados.
</div>

#  Regressão Múltipla
## Estrutura e variáveis

<p class="comando">a. Conheça a estrutura dos dados e explore as variáveis quantitativas e qualitativas. </p>

```{r Data Load}
# bloco de código - item a


NCbirths = read.csv("NCbirths.csv")
nc_births = NCbirths
str(nc_births)
summary(nc_births)
```

Uma inspeção visual já permite identificar NAs nos campos `Weeks`, `Gained` e `Smoke`, mas os campos que a descrição diz serem categóricos foram tratados como numéricos, e seus sumários não fazem sentido.


### Possíveis variáveis dependentes

Não foi especificado um problema para ser estudado. Vejamos como cada campo poderia ser interpretado se fosse a variável dependente. Há dois grupos: Características da mãe e as da gestação e bebê:

#### Maternas

- `MomAge`: Embora se apresente como numérica discreta, pode ser considerada contínua.
- `Marital`: Categórica com apenas dois valores (Casada ou não)
- Dados "raciais": `MomRace`, `RaceMom` e `HispMom`, todos categóricos
- `Smoke`, categórico
- `Gained`, apesar de ser o peso ganho pela mãe, foi considerado parte da gestação e comentado na seção seguinte

#### Gestação e bebê

- `Plural`: Categórica, pode ser uma logística por Single/Not single
- `Sex`: Categórica, também pode ser uma logística por Male/Female
- `Gained`: Contínua
  - Se for possível prever algum valor, ele pode ser usado para preencher os 40 NAs encontrados.
- Tempo de gestação:
    - `Weeks`: Numérica discreta
    - `Premie`: Categórica, depende de `Weeks`
- Peso do bebê:
    - `BirthWeightOz` ou `BirthWeightGm`, numéricas. Em Oz, parece ser apenas inteiro enquanto em g, é float.
        - Se a conversão estiver correta, basta eliminar uma das colunas. <s>Mas estou curioso para ver se o modelo linear vai mostrar alguma diferença inexistente.</s>
        - A documentação não diz como interpretar esses valores no caso de gravidez múltipla (`Plural`!= "Single")
  - `Low`: Categórica. Adequada para logística. Depende integralmente do peso do bebê.

### Prováveis Correlações entre as colunas

- A mais gritante é a do peso dos bebês, a mesma informação em duas unidades.
- `MomRace`, `HispMom` e `MomRace` (ô povo racista!): Há grande sobreposição entre os conceitos.
    - TODO: <s>Verificar a sobreposição</s>; tentar converter em uma única coluna
- `Weeks` e `Premie`: A segunda depende completamente da primeira
- `BirthWeight{Oz,Gm}` e `Low`: Mesmo caso: A segunda também depende completamente das primeiras
    - TODO: <s>Verificar se todos os `Low` realmente têm peso menor que 2500g</s>

### Escolhas disponíveis
Todas as colunas poderiam ser sujeitas a tentativas de explicação, mas suas características são diferentes:

|          | Quantitativas        | Categóricas                  |
|----------|----------------------|------------------------------|
| Mãe      | `Gained`¹, `MomAge`  | `Smoke`, `Marital`, "raças"³ |
| Gestação | `Gained`¹, `Weeks`   | `Plural`, `Premie`           |
| Bebê     | Peso²                | `Sex`, `Low`                 |

Table: Colunas candidatas a variável dependente, e suas características

As "raças" estão espalhadas por três variáveis: `MomRace`, `RaceMom` e `HispMom`

As variáveis quantitativas podem ser objeto de estudo de modelos lineares, enquanto as categóricas precisam ser explicadas por outros modelos. Em particular, as binárias (`Sex`, `Smoke`, `Marital`, `Premie` e `Low`) poderiam ser estudadas com a regressão logística.

Num contexto humano, não faz sentido prever grupo étnico, estado civil ou idade da mãe com base nos dados disponíveis, então as variáveis `MomAge`, `Marital` e as "raças" não serão objeto de estudo dessa natureza.

<div style='font-size:x-small'>
1 - Quem ganha o peso é a mãe, mas isso decorre da gravidez  
2 - O peso é dado em duas unidades, basta ignorar uma delas  
3 - Geneticamente, o conceito de raça humana [não existe](https://www.eurekalert.org/pub_releases/1998-10/WUiS-GSRD-071098.php), mas [culturalmente](https://en.wikipedia.org/wiki/Race_%28human_categorization%29) a distinção pode ser importante, como no caso do local da origem desses dados.
</div>

#### Exploração de dados 

As três varoáveis quantitativas que podem (talvez) serem estudadas com regressão linear múltipla são:

- Variação de peso da mãe durante a gestação (`Gained`)
- Peso do bebê ao nascer (`BirthWeightOz`)
- Duração da gravidez (`Weeks`)

#### Peso da mãe
```{r Gained expl, echo=FALSE}
par(mfrow = c(2, 2))
boxplot(nc_births$Gained, main="Distribuição geral")
grp_por_faixa_etaria = transform(nc_births, group=cut(MomAge, breaks = c(-Inf, 18, 24, 30, 35, 40, +Inf), labels = c('<19', '19-24', '25-29', '30-35', '36-40', '>40')))
boxplot(grp_por_faixa_etaria$Gained ~ grp_por_faixa_etaria$group, main="Ganho de peso por faixa etária", sub="Há pouca variação aparente")

boxplot(grp_por_faixa_etaria$BirthWeightOz ~ grp_por_faixa_etaria$group, main="Peso do bebê por faixa etária da mãe", sub="Não faz sentido")

boxplot(grp_por_faixa_etaria$Weeks ~ grp_por_faixa_etaria$group, main="Duração da gravidez por faixa etária", sub="Há pouca variação aparente")

```

```{r Gained histogram}
hist(nc_births$Gained, density = 10, breaks = 30)
# density(nc_births$Gained)
sw_gained = shapiro.test(nc_births$Gained)

gained_mean = mean(nc_births$Gained, na.rm = T)

```

A distribuição das frequências de pesos ganhos parece ser normal, com média `r gained_mean` e desvio padrão `r sd(nc_births$Gained, na.rm=T)` (apenas os valores presentes. 40 estão faltando), o resultado de um teste Shapiro-Wil é `r sw_gained$statistic` com $p < 5\%$ (`r sw_gained$p.value`).

#### Peso do bebê

#### Duração da gravidez

### Peso do bebê: a conversão está correta?
O peso do bebÊ é dado tanto em onças (Oz) quanto em gramas (g). Se não houver erros de conversão de unidade de massa, basta eliminar uma delas, pois têm rigorosamente a mesma informação.

Uma eventual divergência, no entanto, pode indicar erros graves na coleta e/ou registro dos dados, e uma escolha mais complexa precisa ser feita.
```{r verifica conversões de unidade de massa do bebê}
# bloco de código - item b

summary(nc_births$BirthWeightGm/nc_births$BirthWeightOz)
if (mean(nc_births$BirthWeightGm/nc_births$BirthWeightOz)/max(nc_births$BirthWeightGm/nc_births$BirthWeightOz) != 1 ) {
  error("Há um erro de conversão entre Oz e g")
} else {
  if (max(nc_births$BirthWeightGm/nc_births$BirthWeightOz) == 28.35)  {
    print("Todas as conversões de unidade estão corretas")
  } else {
    print("Embora consistentes, as conversões não estão corretas")
  }
}


```

Conclui-se que as colunas `BirthWeightGm` e `BirthWeightOz` contêm informação idêntica, e uma delas pode ser ignorada com segurança.

### Correlações simples
```{r Boxplots, echo=FALSE}
boxplot(nc_births$Gained ~ nc_births$MomAge, main="Peso ganho por faixa etária")
boxplot(nc_births$Gained ~ nc_births$Weeks, main="Peso ganho por duração da gravidez")

# boxplot(nc_births$Gained ~ nc_births$MomRace + nc_births$RaceMom, main='Peso ganho por "Raça"') # Pouco útil sem fatores

```

### Erros aparentes

Parece haver uma confusão no registro de raças. Há três campos para isso, e encontrei pelo menos uma inconsistência no aparente registro de mães hispânicas como japonesas:
```{r Verifica Raças}
for (race in unique(nc_births$MomRace)) { print(paste(race, nrow(nc_births[nc_births$MomRace == race,])))}  # TODO Um Summary não seria melhor?


summary(nc_births[nc_births$MomRace=="hispanic", c("RaceMom", "HispMom")])  # Mostra que `RaceMom` é 5 para todas com `MomRace == hispanic`
JapasSoQueNao = nrow(nc_births[nc_births$RaceMom==5,])  # "Japanese", só que não
print(paste("Registros marcados como mães japonesas: ", JapasSoQueNao))

print("Mães com RaceMom == 5")
summary(nc_births[nc_births$RaceMom==5, c("MomRace", "HispMom")])
```
Aparentemente, os 164 registros de mães "japonesas" na verdade são hispânicas com a marca incorreta no campo `RaceMom` mas correto em `MomRace`. O que me leva a crer que o correto seria considerar todas como hispânicas é a variedade do campo `HispMom`, que tem apenas 3 marcadas como "Other hispanic" (e que ainda não sei se há alguma chance de serem japonesas), e a ausência de uma marca "Not hispanic".

O campo `Low`, segundo a descrição, chama a atenção para bebês cujo peso ao nascer é inferior a 2500g.

```{r Verifica Low}
# summary(nc_births[nc_births$Low == "Y", c("BirthWeightOz", "BirthWeightGm")])
# summary(nc_births[nc_births$Low == "N", c("BirthWeightOz", "BirthWeightGm")])

# summary(nc_births[nc_births$BirthWeightGm > 2500, c("Low", "BirthWeightOz", "BirthWeightGm")])
nrow(nc_births[nc_births$BirthWeightGm > 2500 & nc_births$Low=='Y', c("Low", "BirthWeightOz", "BirthWeightGm")])  # Deve ser zero
nrow(nc_births[nc_births$BirthWeightGm <= 2500 & nc_births$Low=='N', c("Low", "BirthWeightOz", "BirthWeightGm")])  # Deve ser zero

```

Foi confirmado que, realmente, os registros marcados como `Low==Y` todos têm peso abaixo de 2500g, e os marcados com `Low==N` todos têm peso acima do informado na documentação. De forma simétrica, nenhum registro inconsistente (isto é, com marca incorreta) foi encontrado, o que caracteriza uma dependência completa.

Por isso, esse campo pode seguramente ser ignorado nas regressões.


### Valores ausentes
Por inspeção visual, foi possível detectar valores ausentes nas colunas `Weeks`(1), `Smoke`(5) e `Gained`(40). Faremos avaliação de cada caso assim que der.

<p `r cssTODO`>TODO: Avaliar casos ausentes </p>

```{r Check NA}
col.sums = colSums(is.na(nc_births))
col.sums[col.sums>0]  # Verificação programática de quais colunas têm NAs

nc_births<- cbind(nc_births, somaNulos = rowSums(is.na(nc_births)))
NCB_NAs = nc_births[nc_births$somaNulos > 0,]
NCBnoNAs = nc_births[complete.cases(nc_births),]

```

Parece preocupante a grande quantidade de ausências em `Gained`, que corresponde a `r col.sums["Gained"]/nrow(nc_births)*100`% das linhas. A estratégia ideal depende da alavancagem desses registros.


### Fatores

Segundo a [documentação](NCbirths.html) do DataSet, várias dessas colunas podem ser convertidas em fatores:

```{r Fatorizar o data frame}
# Fatorizar o que der
source("factorize.R")

nc_births = NCB_noId(nc_births)
nc_births = NCB_factorize(nc_births)

ncb_births_noGainedNA = nc_births[!is.na(nc_births$Gained), ]
ncb_births_noGainedNA = ncb_births_noGainedNA[ncb_births_noGainedNA$somaNulos == 0, ]

# Remover coluna desnecessária
ncb_births_noGainedNA$somaNulos <- NULL
nc_births$somaNulos <- NULL
```

```{r Mais análises}

# boxplot(nc_births$Gained ~ nc_births$MomRace + nc_births$RaceMom, main='Peso ganho por "Raça"') # Pouco útil sem fatores
```

## Análises marginais e multivariadas {.tabset .tabset-fade } 
<!--.tabset-pills} -->

b.	<span class="comando">Faça análises marginais e multivariadas. </span>


### Peso da mãe

Tentativa de explicar o peso ganho em função das outras variáveis.


#### Modelo 1: Naïve
```{r Gained 1}
fit_gained1 = lm(Gained ~ ., data=ncb_births_noGainedNA)
summary(fit_gained1)

```
Curiosamente, vários campos que eu marquei para exclusão aparecem como NA no sumário, mas não todos: `Low` foi considerado, mas ficou terrivelmente insignificante.

Esse modelo explica apenas 8% do resultado. Será que existem modelos melhores?
```{r Gained 2}

# pairs(Gained ~ ., data=nc_births)
pairs(Gained ~ Plural + MomAge + Weeks + BirthWeightOz, 
      data=nc_births,
      main = "Correlações entre os campos mais significativos"
      )

# fit_gained1_noNAs = lm(Gained ~ ., data=nc_births, na.action = na.omit) 
# summary(fit_gained1_noNAs)

# NCBnoNAs = nc_births[]

```

Não parece haver correlação nenhuma entre esses campos! O único padrão relevante é a já conhecida relação entre a idade gestacional do nascituro e o peso ao nascer: quanto mais próximo do termo (40 semanas), mais pesado; depois do termo, nem tanto.

#### Modelo 2: Menos é mais

Com base no sumário do modelo naïve, pode-se ver que os campos `Plural` e `BirthWeightOz` foram os únicos significativos.

```{r}
fit_gained2 = lm(Gained ~ Plural + BirthWeightOz, data = ncb_births_noGainedNA)
summary(fit_gained2)

anova(fit_gained1, fit_gained2)

```

Como resultado, todos os coeficientes são altamente significativos, e a análise de variância informa uma queda de mais de 8000 pontos na soma dos quadrados dos resíduos. Entretanto, o poder de explicação caiu para 6,34%. 


### Peso do bebê

TODO: Modelo 3:
```{r}

```


### Tempo de gestação

TODO: Modelos
```{r}

```


## c.	<span class="comando">Verifique as premissas do modelo linear.</span>

```{r fit_gained_ajustado_vs_residuo}
# bloco de código - item c
plot(predict(fit_gained1), resid(fit_gained1),   # data=nc_births,
     main="Valores ajustados versus resíduos para modelo Naïve")

plot(predict(fit_gained2), resid(fit_gained2),   # data=nc_births,
     main="Valores ajustados versus resíduos para modelo 2 (aprimorado)")


```

## Propostas

d.	<span class="comando">Proposta de modelo</span>

Com base nas análises, proponha um ou mais modelos lineares multivariados. Explique a sua escolha.

```{r}
# bloco de código - item d



```

### Predições

e. <span class="comando">Utilize o(s) modelo(s) proposto(s) para fazer pelo menos uma predição.</span>

```{r}
# bloco de código - item e



```

# Conclusões e comentários

## Comentários

Em retrospecto, penso que teria perdido menos tempo se tivesse feito uma simples análise do R² ajustado de todas as variáveis numéricas (já que são poucas). Minha primeira escolha foi justamente a que tem menor potencial de explicação, com os dados disponíveis.

Esses valores sugerem um limite superior para o poder de explicação de um modelo linear que explique as obervações de cara uma dessas variáveis.

Os dados da tabela abaixo foram obtidos da execução do script [varios_modelos.R](varios_modelos.R), ideia que só tive perto do final do prazo para entregar o exercício.

| Coluna | R² ajustado        |
|--------|--------------------|
| MomAge |  0.239690016396153 |
| Weeks  |  0.588115108607321 |
| Gained |  0.0818566109518561 |
| BirthWeightOz |  0.568165398604105 |

Table: R² ajustado de modelos naïve para variáveis quantitativas

## Suspeitas

Até agora, parece não haver evidências suficientes para compor um modelo linear do peso ganho em função de algumas das outras variáveis. O máximo possível de explicação é de 8% com todos os campos, e vários deles geram coeficientes sem significância estatística ($p>5\%$).

Quando passei a considerar o peso do bebê ao nascer (BirthWeightOz) como variável dependente, obtive modelos com maior poder de predição ($ {R_{ajust}}^2 > 40\%$)

## ENTREGA EM 31/10/2018, ÀS 23h59.


