---
title: "Exercício de Métodos Inferenciais Avançados 2/18"
author: "William Peixoto"
date: "knit mais recente: `r format(Sys.Date(), format = '%d de %B %Y')`" 
output: 
  html_document:
    theme: cosmo  # TODO Achar um tema com melhor contraste nos resultados dos blocos
    highlight: zenburn  # espresso  # pygments
#    css: Rmd_001.css
    css: Extra.css
    toc: True
    # number_sections: true
---

```{r setup, include=FALSE}
knitr::opts_chunk$set(echo = TRUE)

cssTODO = 'style="text-decoration:underline; background:green;color:white"'
subtitle = function(text) {
  # return(paste('<p style="font-size:x-large">', text, '</p>'))
  return(paste('<h3>', text, '</h3>'))
}
```

# Introdução

O exercício consiste em construir um ou mais modelos lineares em uma base pública de dados sobre nascimentos na Carolina do Norte (EUA) no ano de 2001, que consiste em uma amostra de 1450 registros de nascimento selecionados pelo estatístico John Holcomb.

<div class="comando">Carregue a base de dados **NCBirths**, disponível em <https://vincentarelbundock.github.io/Rdatasets/datasets.html>. 

Desenvolva os itens a seguir aplicando técnicas gráficas e formais, e apresente resultados, explicações e considerações que julgar necessários.

Utilize o presente documento Markdown (referências em <http://rmarkdown.rstudio.com>, <https://bookdown.org/yihui/rmarkdown/>) para a inserção do código e geração de resultados.
</div>

<p style="font-size:x-large">Regressão Múltipla</p>

# Estrutura e variáveis

<p class="comando">a. Conheça a estrutura dos dados e explore as variáveis quantitativas e qualitativas. </p>

```{r Data Load}
# bloco de código - item a


NCbirths = read.csv("NCbirths.csv")
nc_births = NCbirths
str(nc_births)
summary(nc_births)
```

Uma inspeção visual já permite identificar NAs nos campos `Weeks`, `Gained` e `Smoke`, mas os campos que a descrição diz serem categóricos foram tratados como numéricos, e seus sumários não fazem sentido.


## Possíveis variáveis dependentes

Não foi especificado um problema para ser estudado. Vejamos como cada campo poderia ser interpretado se fosse a variável dependente. Há dois grupos: Características da mãe e as da gestação e bebê:

### Maternas

- `MomAge`: Embora se apresente como numérica discreta, pode ser considerada contínua.
- `Marital`: Categórica com apenas dois valores (Casada ou não)
- Dados "raciais": `MomRace`, `RaceMom` e `HispMom`, todos categóricos
- `Smoke`, categórico
- `Gained`, apesar de ser o peso ganho pela mãe, foi considerado parte da gestação e comentado na seção seguinte

### Gestação e bebê

- `Plural`: Categórica, pode ser uma logística por Single/Not single
- `Sex`: Categórica, também pode ser uma logística por Male/Female
- `Gained`: Contínua
  - Se for possível prever algum valor, ele pode ser usado para preencher os 40 NAs encontrados.
- Tempo de gestação:
    - `Weeks`: Numérica discreta
    - `Premie`: Categórica, depende de `Weeks`
- Peso do bebê:
    - `BirthWeightOz` ou `BirthWeightGm`, numéricas. Em Oz, parece ser apenas inteiro enquanto em g, é float.
        - Se a conversão estiver correta, basta eliminar uma das colunas. <s>Mas estou curioso para ver se o modelo linear vai mostrar alguma diferença inexistente.</s>
        - A documentação não diz como interpretar esses valores no caso de gravidez múltipla (`Plural`!= "Single")
  - `Low`: Categórica. Adequada para logística. Depende integralmente do peso do bebê.

## Prováveis Correlações entre as colunas

- A mais gritante é a do peso dos bebês, a mesma informação em duas unidades.
- `MomRace`, `HispMom` e `MomRace` (ô povo racista!): Há grande sobreposição entre os conceitos.
    - Pode valer a pena converter os três em uma única coluna
- `Weeks` e `Premie`: A segunda depende completamente da primeira
- `BirthWeight{Oz,Gm}` e `Low`: Mesmo caso: A segunda também depende completamente das primeiras
    - TODO: <s>Verificar se todos os `Low` realmente têm peso menor que 2500g</s>

## Escolhas disponíveis
Todas as colunas poderiam ser sujeitas a tentativas de explicação, mas suas características são diferentes:

|          | Quantitativas        | Categóricas                  |
|----------|----------------------|------------------------------|
| Mãe      | `Gained`¹, `MomAge`  | `Smoke`, `Marital`, "raças"³ |
| Gestação | `Gained`¹, `Weeks`   | `Plural`, `Premie`           |
| Bebê     | Peso²                | `Sex`, `Low`                 |

Table: Colunas candidatas a variável dependente, e suas características

As "raças" estão espalhadas por três variáveis: `MomRace`, `RaceMom` e `HispMom`

As variáveis quantitativas podem ser objeto de estudo de modelos lineares, enquanto as categóricas precisam ser explicadas por outros modelos. Em particular, as binárias (`Sex`, `Smoke`, `Marital`, `Premie` e `Low`) poderiam ser estudadas com a regressão logística.

Num contexto humano, não faz sentido prever grupo étnico, estado civil ou idade da mãe com base nos dados disponíveis, então as variáveis `MomAge`, `Marital` e as "raças" não serão objeto de estudo dessa natureza.

<div style='font-size:x-small'>
1 - Quem ganha o peso é a mãe, mas isso decorre da gravidez  
2 - O peso é dado em duas unidades, basta ignorar uma delas  
3 - Geneticamente, o conceito de raça humana [não existe](https://www.eurekalert.org/pub_releases/1998-10/WUiS-GSRD-071098.php), mas [culturalmente](https://en.wikipedia.org/wiki/Race_%28human_categorization%29) a distinção pode ser importante, como no caso do local da origem desses dados.
</div>

### Exploração de dados {.tabset .tabset-fade } 

As três variáveis quantitativas que podem (talvez) serem estudadas com regressão linear múltipla são:

- Variação de peso da mãe durante a gestação (`Gained`)
- Peso do bebê ao nascer (`BirthWeightOz`)
- Duração da gravidez (`Weeks`)

#### Peso da mãe
```{r Gained expl, echo=FALSE}
par(mfrow = c(2, 2))
boxplot(nc_births$Gained, main="Distribuição geral")
grp_por_faixa_etaria = transform(nc_births, group=cut(MomAge, breaks = c(-Inf, 18, 24, 30, 35, 40, +Inf), labels = c('<19', '19-24', '25-29', '30-35', '36-40', '>40')))
boxplot(grp_por_faixa_etaria$Gained ~ grp_por_faixa_etaria$group, main="Ganho de peso por faixa etária", sub="Há pouca variação aparente")

boxplot(grp_por_faixa_etaria$BirthWeightOz ~ grp_por_faixa_etaria$group, main="Peso do bebê por faixa etária da mãe", sub="Não faz sentido")

boxplot(grp_por_faixa_etaria$Weeks ~ grp_por_faixa_etaria$group, main="Duração da gravidez por faixa etária", sub="Há pouca variação aparente")

```


##### Correlações simples
```{r Boxplots, echo=FALSE}
# boxplot(nc_births$Gained ~ nc_births$MomAge, main="Peso ganho por faixa etária")
# boxplot(nc_births$Gained ~ nc_births$Weeks, main="Peso ganho por duração da gravidez")

grp_por_duracao = transform(nc_births, group=cut(Weeks, breaks = c(-Inf,  24, 30, 35, 40, +Inf), labels = c('<24', '25-29', '30-35', '36-40', '>40')))

# boxplot(nc_births$Gained ~ nc_births$MomRace + nc_births$RaceMom, main='Peso ganho por "Raça"') # Pouco útil sem fatores

boxplot(grp_por_duracao$Gained ~ grp_por_duracao$group, main="Peso ganho por duração da gravidez")

```



```{r Gained histogram}
hist(nc_births$Gained, density = 10, breaks = 30)
# density(nc_births$Gained)
sw_gained = shapiro.test(nc_births$Gained)

gained_mean = mean(nc_births$Gained, na.rm = T)

```

A distribuição das frequências de pesos ganhos parece ser normal, com média `r gained_mean` e desvio padrão `r sd(nc_births$Gained, na.rm=T)` (apenas os valores presentes. 40 estão faltando), o resultado de um teste Shapiro-Wil é `r sw_gained$statistic` com $p < 5\%$ (`r sw_gained$p.value`).

#### Peso do bebê
TODO: adasad
```{r}
peso_normal = nc_births[nc_births$Low==0,]
baixo_peso = nc_births[nc_births$Low==1,]

par(mfrow = c(1, 2))
boxplot(peso_normal$BirthWeightOz,
        main="Bebês com peso acima de 2500g")

boxplot(baixo_peso$BirthWeightOz,
        main="Bebês com peso baixo")
par(mfrow = c(1, 1))
hist(nc_births$BirthWeightOz, breaks=25, 
#     xlab="Semanas de gestação",
     main="Peso do bebê (geral)")
hist(peso_normal$BirthWeightOz, breaks=25,
     main="Peso normal")
hist(baixo_peso$BirthWeightOz, breaks=25,
     main="Baixo Peso")
```

#### Duração da gravidez

##### Distribuição de frequências

```{r distribuição freq Weeks, echo=FALSE}
par(mfrow = c(2, 2))
hist(nc_births$Weeks, breaks=30, 
     xlab="Semanas de gestação",
     main="Histograma da duração da gravidez",
     sub = "vermelho=premturos, azul=média")
abline(v=36, col="red")  # Linha dos prematuros
abline(v=mean(nc_births$Weeks, na.rm = T), col="blue")
text(10, 5, "Teste")

plot(density(nc_births$Weeks, na.rm = T),
     main="DPF das durações de gestação")
abline(v=36, col="red")
abline(v=mean(nc_births$Weeks, na.rm = T), col="blue")

qqnorm(nc_births$Weeks)


sw_weeks = shapiro.test(nc_births$Weeks)
sww_W = format(round(sw_weeks$statistic[[1]], 4), nsmall = 4)
sww_p = format(round(sw_weeks$p.value[[1]], 4), nsmall = 4)
media_weeks = format(round(mean(nc_births$Weeks, na.rm = T), 3))
dp_weeks = format(round(sd(nc_births$Weeks, na.rm = T), 3))
```

A distribuiçã das frequências de duração da gravidez é enviesada em direção à duração esperada da gestação a termo: 40 semanas após a última menstruação, 38 após a fertilização, e não pode ser considerada uma distribuição Normal (Teste Shapiro-Wilk: W=`r sww_W`, $p=`r sw_weeks$p.value`$).

A média é `r media_weeks` e o desvio padrão é de `r dp_weeks`.

```{r boxplots Weeks, echo=FALSE}
prematuros = nc_births[nc_births$Premie == 1,]$Weeks
nascidos_a_termo = nc_births[nc_births$Premie == 0,]$Weeks

```


----
## Verificação das observações

### Peso do bebê: a conversão está correta?
O peso do bebÊ é dado tanto em onças (Oz) quanto em gramas (g). Se não houver erros de conversão de unidade de massa, basta eliminar uma delas, pois têm rigorosamente a mesma informação.

Uma eventual divergência, no entanto, pode indicar erros graves na coleta e/ou registro dos dados, e uma escolha mais complexa precisa ser feita.
```{r verifica conversões de unidade de massa do bebê}
# bloco de código - item b

summary(nc_births$BirthWeightGm/nc_births$BirthWeightOz)
if (mean(nc_births$BirthWeightGm/nc_births$BirthWeightOz)/max(nc_births$BirthWeightGm/nc_births$BirthWeightOz) != 1 ) {
  error("Há um erro de conversão entre Oz e g")
} else {
  if (max(nc_births$BirthWeightGm/nc_births$BirthWeightOz) == 28.35)  {
    print("Todas as conversões de unidade estão corretas")
  } else {
    print("Embora consistentes, as conversões não estão corretas")
  }
}


```

Conclui-se que as colunas `BirthWeightGm` e `BirthWeightOz` contêm informação idêntica, e uma delas pode ser ignorada com segurança.

### Erros aparentes


#### Registro incorreto de etnia

Parece haver uma confusão no registro de raças. Há três campos para isso, e encontrei pelo menos uma inconsistência no aparente registro de mães hispânicas como japonesas:
```{r Verifica Raças}
# for (race in unique(nc_births$MomRace)) { print(paste(race, nrow(nc_births[nc_births$MomRace == race,])))}  # TODO Um Summary não seria melhor?
summary(nc_births$MomRace)

summary(nc_births[nc_births$MomRace=="hispanic", c("RaceMom", "HispMom")])  # Mostra que `RaceMom` é 5 para todas com `MomRace == hispanic`
JapasSoQueNao = nrow(nc_births[nc_births$RaceMom==5,])  # "Japanese", só que não
print(paste("Registros marcados como mães japonesas: ", JapasSoQueNao))

print("Mães com RaceMom == 5")
summary(nc_births[nc_births$RaceMom==5, c("MomRace", "HispMom")])
```
Aparentemente, os 164 registros de mães "japonesas" na verdade são hispânicas com a marca incorreta no campo `RaceMom` mas correto em `MomRace`. O que me leva a crer que o correto seria considerar todas como hispânicas é a variedade do campo `HispMom`, que tem apenas 3 marcadas como "Other hispanic" (e que ainda não sei se há alguma chance de serem japonesas), e a ausência de uma marca "Not hispanic".

#### O campo `Low` está correto?

O campo `Low`, segundo a descrição, chama a atenção para bebês cujo peso ao nascer é inferior a 2500g.

```{r Verifica Low}
# summary(nc_births[nc_births$Low == "Y", c("BirthWeightOz", "BirthWeightGm")])
# summary(nc_births[nc_births$Low == "N", c("BirthWeightOz", "BirthWeightGm")])

# summary(nc_births[nc_births$BirthWeightGm > 2500, c("Low", "BirthWeightOz", "BirthWeightGm")])
nrow(nc_births[nc_births$BirthWeightGm > 2500 & nc_births$Low=='Y', c("Low", "BirthWeightOz", "BirthWeightGm")])  # Deve ser zero
nrow(nc_births[nc_births$BirthWeightGm <= 2500 & nc_births$Low=='N', c("Low", "BirthWeightOz", "BirthWeightGm")])  # Deve ser zero

```

Foi confirmado que, realmente, os registros marcados como `Low==Y` todos têm peso abaixo de 2500g, e os marcados com `Low==N` todos têm peso acima do informado na documentação. De forma simétrica, nenhum registro inconsistente (isto é, com marca incorreta) foi encontrado, o que caracteriza uma dependência completa.

Por isso, esse campo pode seguramente ser ignorado nas regressões.


### Valores ausentes
Por inspeção visual, foi possível detectar valores ausentes nas colunas `Weeks`(1), `Smoke`(5) e `Gained`(40). Faremos avaliação de cada caso assim que der.

<!-- p `r cssTODO`>TODO: Avaliar casos ausentes </p -->

```{r Check NA}
col.sums = colSums(is.na(nc_births))
col.sums[col.sums>0]  # Verificação programática de quais colunas têm NAs

nc_births<- cbind(nc_births, somaNulos = rowSums(is.na(nc_births)))
NCB_NAs = nc_births[nc_births$somaNulos > 0,]
NCBnoNAs = nc_births[complete.cases(nc_births),]

```

Parece preocupante a grande quantidade de ausências em `Gained`, que corresponde a `r col.sums["Gained"]/nrow(nc_births)*100`% das linhas. A estratégia ideal depende da alavancagem desses registros.


### Fatores

Segundo a [documentação](NCbirths.html) do DataSet, várias dessas colunas podem ser convertidas em fatores:

```{r Fatorizar o data frame}
# Fatorizar o que der
source("factorize.R")
useEtn = TRUE  # Flag para unificar campos étnicos

nc_births = NCB_noId(nc_births)
nc_births = NCB_factorize(nc_births, useEtn)

ncb_births_noGainedNA = nc_births[!is.na(nc_births$Gained), ]
ncb_births_noGainedNA = ncb_births_noGainedNA[ncb_births_noGainedNA$somaNulos == 0, ]

ncb_births_noNAsAtAll = nc_births[nc_births$somaNulos == 0, ]

if (useEtn) {
  COLS_W = c("Plural", "Sex",    "MomAge", "Weeks",  "Marital",
           "Gained", "Smoke", "BirthWeightOz", "Premie", "Etnicidade")
} else {
  COLS_W = c("Plural", "Sex",    "MomAge", "Weeks",  "Marital",
           "RaceMom",  "HispMom", "Gained", "Smoke",
           "BirthWeightOz", "Premie", "MomRace")
}
ncb_weight = nc_births[, COLS_W]
# ncb_weight_noNAs = ncb_births_noGainedNA[, COLS_W]  # ncb_births_noNAsAtAll
ncb_weight_noNAs = ncb_births_noNAsAtAll[, COLS_W]  # 

ncb_weigh_patchedNA = ncb_weight
# ncb_weigh_patchedNA[ncb_weigh_patchedNA$somaNulos >0, "Gained"] = mean(ncb_weigh_patchedNA$Gained, na.rm = T)

ncb_weigh_patchedNA[is.na(ncb_weigh_patchedNA$Gained), "Gained"] = mean(ncb_weigh_patchedNA$Gained, na.rm = T)
ncb_weigh_patchedNA[is.na(ncb_weigh_patchedNA$Smoke), "Smoke"] = "N"

# $Gained[is.na(ncb_weight$Gained)] = mean(ncb_weight$Gained)


# Remover coluna desnecessária
ncb_births_noGainedNA$somaNulos <- NULL
nc_births$somaNulos <- NULL
```

```{r Mais análises}

# boxplot(nc_births$Gained ~ nc_births$MomRace + nc_births$RaceMom, main='Peso ganho por "Raça"') # Pouco útil sem fatores
```

### Correlação entre colunas
```{r}
alias(lm(BirthWeightOz ~ . - BirthWeightGm, data = new_ncbirths(NCbirths)))
alias(lm(BirthWeightOz ~ . - BirthWeightGm, data = new_ncbirths(NCbirths, T)))

```

A sobreposição de informações dadas nas colunas étnicas aparece no relatório criado pela função `alias()`. Isso pôde ser corrigido ao se unificar as informações em uma única coluna.

Curiosamente, há combinações inesperadas ali, como mães negras oriundas de Porto Rico e da América do Sul sendo consideradas também hispânicas. Por outro lado, distinguir índios de continentes distintos parece compreensível.

# Análises marginais e multivariadas {.tabset .tabset-fade } 
<!--.tabset-pills} -->

b.	<span class="comando">Faça análises marginais e multivariadas. </span>


## Peso da mãe {.tabset .tabset-fade .tabset-pills} 

Tentativa de explicar o peso ganho em função das outras variáveis.


### Modelo 1: Naïve
```{r Gained 1}
# summary(lm(Gained ~ ., data=nc_births))  # Ficou igual porque lm() eliminou as linhas sem valores para Gained
fit_gained1 = lm(Gained ~ ., data=ncb_births_noGainedNA)
summary(fit_gained1)

```
Curiosamente, vários campos que eu marquei para exclusão aparecem como NA no sumário, mas não todos: `Low` foi considerado, mas ficou terrivelmente insignificante.

Esse modelo explica apenas 8% do resultado. Será que existem modelos melhores?
```{r Gained pairs graph}

# pairs(Gained ~ ., data=nc_births)
pairs(Gained ~ Plural + MomAge + Weeks + BirthWeightOz, 
      data=nc_births,
      main = "Correlações entre os campos mais significativos"
      )

# fit_gained1_noNAs = lm(Gained ~ ., data=nc_births, na.action = na.omit) 
# summary(fit_gained1_noNAs)

# NCBnoNAs = nc_births[]

```

Não parece haver correlação nenhuma entre esses campos! O único padrão relevante é a já conhecida relação entre a idade gestacional do nascituro e o peso ao nascer: quanto mais próximo do termo (40 semanas), mais pesado; depois do termo, nem tanto.

#### Modelo 2: Menos é mais

Com base no sumário do modelo naïve, pode-se ver que os campos `Plural` e `BirthWeightOz` foram os únicos significativos.

```{r}
fit_gained2 = lm(Gained ~ Plural + BirthWeightOz, data = ncb_births_noGainedNA)
summary(fit_gained2)

anova(fit_gained1, fit_gained2)

```

Como resultado, todos os coeficientes são altamente significativos, e a análise de variância informa uma queda de mais de 8000 pontos na soma dos quadrados dos resíduos. Entretanto, o poder de explicação caiu para 6,34%. 

Concluo que não vale a pena tentar prever o peso ganho durante a gestação com base nssses dados.

## Peso do bebê  {.tabset .tabset-fade .tabset-pills} 

### Modelo 3: Naïve

Da mesma forma que no modelo 1, vejamos com o que se parece um modelo com "tudo" dentro. Entretanto, como há campos com forte correlação entre si e com a variável dependente, precisamos nos livrar antes de:

- BirthWeightGm
- Low

Além disso, os 40 casos de ganho de peso ausentes precisam ser avaliados para uma tomada de decisão.
```{r}

# ncb_weight = nc_births[,c("Plural", "Sex",    "MomAge", "Weeks",  "Marital",
#                          "RaceMom",  "HispMom", "Gained", "Smoke",
#                          "BirthWeightOz", "Premie", "MomRace")]
# 
# ncb_weight_noNAs = ncb_births_noGainedNA[c("Plural", "Sex",    "MomAge", "Weeks",  "Marital",
#                          "RaceMom",  "HispMom", "Gained", "Smoke",
#                          "BirthWeightOz", "Premie", "MomRace"),]

# summary(lm(BirthWeightOz ~ ., data=ncb_weight, na.action = na.omit))
# fit_weight_1 é o fModelo 3                                ====
fit_weight_1 = lm(BirthWeightOz ~ ., data=ncb_weight, na.action = na.omit)


```


### Omitindo valores ausentes
```{r Sumário do modelo 3 Sem NAs, echo=FALSE}
sf1 = summary(fit_weight_1)
sf1

``` 

### Tomando os valores ausentes como a média
```{r Sumário do modelo 3 com NAs remendados, echo=FALSE}
sf1.1 = summary(lm(BirthWeightOz ~ ., data=ncb_weigh_patchedNA, na.action = na.omit))
sf1.1
```


```{r include=FALSE}
source("NormalCompara.R")

comparaCoeficientes <- function(sf1, sf2, title="") {
  
  par(mfrow = c(2, 2))  # , mar=c(2.5,2.5,1,1))
  # par(mar=c(2.5,2.5,1,1))  # figura margins too large
  # par(mar=c(1,1,1,1))
  # layout(matrix(1:30,ncol=3),heights=2)   # c(1,3,1,3))
  # plot.new()
  # mtext(title)  # , line = 1)
  for (name in rownames(sf1$coefficients)) {
    c1 = sf1$coefficients
    c2 = sf2$coefficients
    dnormalComp(c1[name, 1], c1[name, 2], c2[name, 1], c2[name, 2], main_title = name)
  }

  par(mfrow = c(1, 1))
}

```
#### Coeficientes com e sem linhas incompletas
As diferenças entre os coeficientes não são estatisticamente significantes:
```{r}
comparaCoeficientes(sf1, sf1.1, "Coeficientes com e sem linhas incompletas")
```


### A mãe filipina

Chama a atenção o coeficiente para  <!-- `RaceMomFilipino` --> `Etnicidadefilipino`, com valor absoluto elevado e com significância de <s>0.055637</s> 0.074320 (0.076736 no modelo que inclui as linhas com valores ausentes), perto do limite escolhido para $\alpha$. Existe exatamente 1 registro de mãe com essa etnia.

```{r Modelo sem a mãe filipina}
if (useEtn) {
  ncb_weight_NF = ncb_weight[ncb_weight$Etnicidade != "filipino",]
} else {
  ncb_weight_NF = ncb_weight[ncb_weight$RaceMom != "Filipino",]
}
fit_weight_1b = lm(BirthWeightOz ~ ., data=ncb_weight_NF, na.action = na.omit)
sf1b = summary(fit_weight_1b)
sf1b

comparaCoeficientes(sf1b, sf1)
```


### Análise de inflação

```{r library car, include=FALSE}
library(car)
```

```{r inflação modelo 3}
vif(fit_weight_1)

```

```{r inflação modelo 3b}
vif(fit_weight_1b)
```

As colunas `Weeks` e `Premie` são as que mais inflacionam a variância desse modelo. A retirada da mãe filipina diminuiu levemente a inflação do campo Etnicidade.

[Outros modelos](#modelos-lineares)  [Topo](#analise-descritiva-dos-dados)

## Modelo 4: significativas

<p style="font-size:x-large">Menos é mais (de novo)</p>
Baseado no contexto e nos valores observados das significâncias dos coeficientes do modelo 3, seleciono um conjunto menor de colunas para incluir no modelo.

### Contexto

- Há estudos confirmando que o tabagismo introduz riscos para a gravidez. Um deles é o nascimento de bebês com menor peso.
- Getação múltipla é considerada de alto risco, com maior índice de partos prematuros e consequente peso menor ao nascer.
- O índice de massa corporal da gestante, segundo um estudo realizado pelo Cincinnati Children’s Hospital Medical Center do estado de Ohio, nos Estados Unidos, pode estar ligado a 25% dos nascimentos prematuros.

### Modelo
```{r}
#COLSET_01 = c("Plural", "Sex",    "MomAge", "Weeks", 
#              "Gained", "Smoke",
#              "BirthWeightOz")

# fit_weight_2 é o fModelo 4                                ====
fit_weight_2 = lm(
  BirthWeightOz ~ Plural + Sex + MomAge + Weeks + Gained + Smoke,
  data = ncb_weight
  )
summary(fit_weight_2)

fit_weight_2b = lm(
  BirthWeightOz ~ Plural + Sex + MomAge + Weeks + Gained + Smoke,
  data = ncb_weight_NF)

summary(fit_weight_2b)

anova(fit_weight_1, fit_weight_2)

anova(fit_weight_1b, fit_weight_2b)
```

Inesperadamente, o a soma dos quadrados dos resíduos aumentou quando as outras variáveis foram retiradas.

[Outros modelos](#modelos-lineares)  [Topo](#analise-descritiva-dos-dados)

## Modelo 5: Etnias

`r subtitle("Dá pra colocar algo de volta?")`

`r if(useEtn) {print("Os três campos de etnicidade foram reunidos em um só.")}`

```{r Modelo com etnias}
# fit_weight_5 é o fModelo 5                                ====
if (useEtn) {
  fit_weight_5 = lm(
    BirthWeightOz ~ Plural + Sex + MomAge + Weeks + Gained + Smoke + Etnicidade,
    data=ncb_weight)
  
  sf5 = summary(fit_weight_5)
  print(sf5)
  
  anova(fit_weight_1, fit_weight_2, fit_weight_5) 
  
} else {
  fit_weight_5 = lm(
    BirthWeightOz ~ Plural + Sex + MomAge + Weeks + Gained + Smoke + RaceMom, 
    data = ncb_weight)
  sf5 = summary(fit_weight_5)
  print(sf5)
  
# fit_weight_5{b,c} são variações do fModelo 3                                ====
  fit_weight_5b = lm(
    BirthWeightOz ~ Plural + Sex + MomAge + Weeks + Gained + Smoke + MomRace, 
    data = ncb_weight)
  summary(fit_weight_5b)
  
  fit_weight_5c = lm(
    BirthWeightOz ~ Plural + Sex + MomAge + Weeks + Gained + Smoke + HispMom, 
    data = ncb_weight)
  summary(fit_weight_5c)
  anova(fit_weight_1, fit_weight_2, fit_weight_5, fit_weight_5b, fit_weight_5c)
}
```

### Coeficientes: Modelo 5 x Modelo 3
```{r}
comparaCoeficientes(summary(fit_weight_5), sf1)
```

A inclusão dos campos étnicos prejudicou o modelo, pois os erros cresceram ou ficaram confusos (p>0.05).

Houve diferença significativa entre os coeficientes do intercepto e do campo `Weeks` (mas não sei por que)





[Outros modelos](#modelos-lineares)  [Topo](#analise-descritiva-dos-dados)

## Modelo 6: Tempo em separado

O [modelo 5](#modelo-5-etnias) chamou atenção para o campo `Weeks`. Pelo contexto, espera-se uma forte correlação entre o peso do nascituro e a idade gestacional do parto: quanto mais próximo do termo, maior o peso (o que acontece depois do termo?).

Esta seção tenta isolar a influência desse campo no modelo.
```{r modelo linear simples}
# fit_weight_W é um modelo linear simples para comparar com o fModelo 6   ====
fit_weight_W = lm(BirthWeightOz ~ Weeks, data=ncb_weight)
sfW = summary(fit_weight_W)
print(sfW)

```

Um modelo que tem apenas o campo `Weeks`  como preditor de `BirthWeighOz` explica pouco mais de `35%` da variância. É bastante, comparado com o modelo 3, com todas as variáveis, que explica `r sf1$r.squared * 100`%

```{r}
# anova(fit_weight_1, fit_weight_W, fit_weight_2)
print("Cadê o noNA?")
```


```{r Modelo sem o campo Weeks}

if (useEtn) {  # Campo "etnicidade" unificado no modelo 6     ====
  fit_weight_6 = lm(BirthWeightOz ~ Plural + Sex + MomAge + Gained + Smoke + Etnicidade, data=ncb_weight)
  sf6 = summary(fit_weight_6)
  print(sf6)
  
  anova(fit_weight_1, fit_weight_6) # compara variância de "1" com "6" 
  
} else {  # Campos étnicos separados (como no original) no modelo 6 ====
  fit_weight_6 = lm(BirthWeightOz ~ Plural + Sex + MomAge + Gained + Smoke + RaceMom, data = ncb_weight)
  sf6 = summary(fit_weight_6)
  print(sf6)
  
  fit_weight_6b = lm(BirthWeightOz ~ Plural + Sex + MomAge + Gained + Smoke + MomRace, data = ncb_weight)
  sf6b = summary(fit_weight_6b)
  print(sf6b)
  
  fit_weight_6c = lm(BirthWeightOz ~ Plural + Sex + MomAge + Gained + Smoke + HispMom, data = ncb_weight)
  sf6c = summary(fit_weight_6c)
  print(sf6c)
  
  anova(fit_weight_1, fit_weight_2, fit_weight_6, fit_weight_6b, fit_weight_6c)
}
```

### Coeficientes do model 6 x os do modelo 3
```{r}
comparaCoeficientes(summary(fit_weight_6), sf1)
```



[Outros modelos](#modelos-lineares)  [Topo](#analise-descritiva-dos-dados)


## Modelo 7: sem gêmeos

Uma informação ausente sobre o peso do nascituro é: de qual bebê é o peso informado em `BirthWeightOz`? É a média dos dois ou três? É o menor (ou maior) deles? Essa falta de informação pode estar introduzindo alguma distorção no modelo. Façamos um sem gêmeos.

```{r sem gêmeos}
# fit_weight_7 é o fModelo 7 (sem gêmeos)                              ========
if (useEtn) {  # Campo "etnicidade" unificado no modelo 7    
  fit_weight_7 = lm(
    BirthWeightOz ~ Sex + MomAge + Gained + Smoke + Etnicidade,
    data=ncb_weight)
  sf7 = summary(fit_weight_7)
  print(sf7)
  
  anova(fit_weight_1, fit_weight_7, fit_weight_2) # compara variância de "1" com "2" e "7"   =====
  
} else {  # Campos étnicos separados (como no original) no modelo 7 =======
  fit_weight_7 = lm(BirthWeightOz ~ Sex + MomAge + Gained + Smoke + RaceMom, data = ncb_weight)
  sf7 = summary(fit_weight_7)
  print(sf7)
  
  fit_weight_7b = lm(BirthWeightOz ~ Sex + MomAge + Gained + Smoke + MomRace, data = ncb_weight)
  sf7b = summary(fit_weight_7b)
  print(sf7b)
  
  fit_weight_7c = lm(BirthWeightOz ~ Sex + MomAge + Gained + Smoke + HispMom, data = ncb_weight)
  sf7c = summary(fit_weight_7c)
  print(sf7c)
  
  anova(fit_weight_1, fit_weight_2, fit_weight_7, fit_weight_7b, fit_weight_7c)
}
```

### Compara coeficientes do modelo 7 com os do 3
```{r compara coeficientes 7 vs 3}
comparaCoeficientes(summary(fit_weight_7), sf1)  # , sf2, sf6)
```


[Outros modelos](#modelos-lineares)  [Topo](#analise-descritiva-dos-dados)



## Tempo de gestação

<div style="background-color:red; color:white"><br>
Não foi feito<br></div>



# Verificação de premissas do modelo linear

<span id="comm_c" class="comando">c.	Verifique as premissas do modelo linear.</span>

- Resíduos
  - Independência: os erros são independentes entre si 
  - Normalidade: 
  - Homocedasticidade (variância constante)
  - Linearidade


## Sumário

### Normalidade
```{r include=FALSE}
library(knitr)
modelss = list(
 fit_weight_1,
 fit_weight_1b,
 fit_weight_2,
 fit_weight_2b,
 fit_weight_5,
 fit_weight_6,
 fit_weight_7,
 fit_weight_W 
)



models.residuals = list(
 fit_weight_1$residuals,
 fit_weight_1b$residuals,
 fit_weight_2$residuals,
 fit_weight_2b$residuals,
 fit_weight_5$residuals,
 fit_weight_6$residuals,
 fit_weight_7$residuals,
 fit_weight_W$residuals 
)

models.names = c(
 "fit_weight_1",
 "fit_weight_1b",
 "fit_weight_2",
 "fit_weight_2b",
 "fit_weight_5",
 "fit_weight_6",
 "fit_weight_7",
 "fit_weight_W"  
)
names(models.residuals) = models.names

N = length(models.residuals)
sw = data.frame(
  name = character(),
  # name = factor(levels = models.names),
  W = numeric(),
  p.value = numeric(),
  # name = character(N),
  # W = numeric(N),
  # p.value = numeric(N)
  stringsAsFactors = F
)

n = 1
nn = names(models.residuals)[2]
for (nn in names(models.residuals)) {
  # print(nn)
  # print(shapiro.test(models.residuals[[nn]]))
  tt = shapiro.test(models.residuals[[nn]])
  sw = rbind(sw, data.frame(
    name = as.character(nn),
    W = as.numeric(tt[1]),
    p.value = as.numeric(tt[2])
  ))
}

kable(sw)

```

Os resíduos dos modelos 6 e 7 tem sua estatística W abaixo de 96%. Todos os outros ficara acima de 99%. Seus gráficos Q-Q apresentam deformidades que levantam suspeitas de que não sejam ~N.

## Modelos {.tabset .tabset-fade } 

### Modelo 1: Naïve

#### Propriedades dos resíduos
```{r verificar propriedades dos residuos}
source("verifica_residuos.R")

pro_res_1 = verifica_props_residuos(
  fit_gained1$residuals,
  ncb_births_noGainedNA$Gained,
  fit_gained1$fitted.values
  )

if (pro_res_1$is.small) {
    print("Propriedades do modelo 1 OK")
  } else {
  print("Alguma propriedade do modelo 1 não tem o valor esperado:")
  print_props_residuos(pro_res_1)
}
```



```{r fit_gained_ajustado_vs_residuo}
# bloco de código - item c
plot(predict(fit_gained1), resid(fit_gained1),   # data=nc_births,
     main="Valores ajustados versus resíduos para modelo Naïve")

par(mfrow=c(2,2))
plot(fit_gained1)
par(mfrow=c(1,1))

```

### Modelo 2: 

`r subtitle("Menos é (ou devia ser) mais")`

```{r avaliar modelo 2}

pro_res_2 = verifica_props_residuos(
  fit_gained2$residuals,
  ncb_births_noGainedNA$Gained,
  fit_gained2$fitted.values
  )

if (pro_res_2$is.small) {
    print("Propriedades do modelo 2 OK")
  } else {
  print("Alguma propriedade do modelo 2 não tem o valor esperado:")
  print_props_residuos(pro_res_2)
}

plot(predict(fit_gained2), resid(fit_gained2),   # data=nc_births,
     main="Valores ajustados versus resíduos para modelo 2 (aprimorado)")

par(mfrow=c(2,2))
plot(fit_gained2)
par(mfrow=c(1,1))


```

TODO: Interpretação 

###  Modelo 3: Naïve {.tabset .tabset-fade } 

#### Com a mãe filipina
```{r}
par(mfrow = c(2, 2))
plot(fit_weight_1)
```

#### Sem a  filipina
```{r}
par(mfrow = c(2, 2))
plot(fit_weight_1b)
```


O gráfico de resíduos x valores ajustados apresenta uma forte heterodascidade, com uma grande concentração em volta de 123 Oz.

### Modelo 5
<h3>Com etnias</h3>
```{r}
par(mfrow = c(2, 2))
plot(fit_weight_5)
```

### Modelo 6
<h3>sem `Weeks`</h3>
```{r}
par(mfrow = c(2, 2))
plot(fit_weight_6)
```

### Modelo 7
<h3>Sem `Plural`</h3>
```{r}
par(mfrow = c(2, 2))
plot(fit_weight_7)
```



O gráfico de resíduos x valores ajustados apresenta uma forte heterodascidade, com uma grande concentração em volta de 123 Oz.

### Modelo X: Duração da gravidez

NADA POR AQUI

<hr>

# Propostas

<span class="comando">d. Proposta de modelo</span>

Com base nas análises, proponha um ou mais modelos lineares multivariados. Explique a sua escolha.

```{r}
# bloco de código - item d



```

## Predições

e. <span class="comando">Utilize o(s) modelo(s) proposto(s) para fazer pelo menos uma predição.</span>

```{r}
# bloco de código - item e



```

# Conclusões e comentários

## Comentários

Em retrospecto, penso que teria perdido menos tempo se tivesse feito uma simples análise do R² ajustado de todas as variáveis numéricas (já que são poucas). Minha primeira escolha foi justamente a que tem menor potencial de explicação, com os dados disponíveis.

Esses valores sugerem um limite superior para o poder de explicação de um modelo linear que explique as obervações de cara uma dessas variáveis.

Os dados da tabela abaixo foram obtidos da execução do script [varios_modelos.R](varios_modelos.R), ideia que só tive perto do final do prazo para entregar o exercício.

| Coluna | R² ajustado        |
|--------|--------------------|
| MomAge |  0.239690016396153 |
| Weeks  |  0.588115108607321 |
| Gained |  0.0818566109518561 |
| BirthWeightOz |  0.568165398604105 |

Table: R² ajustado de modelos naïve para variáveis quantitativas

## Suspeitas

Até agora, parece não haver evidências suficientes para compor um modelo linear do peso ganho em função de algumas das outras variáveis. O máximo possível de explicação é de 8% com todos os campos, e vários deles geram coeficientes sem significância estatística ($p>5\%$).

Quando passei a considerar o peso do bebê ao nascer (BirthWeightOz) como variável dependente, obtive modelos com maior poder de predição ($ {R_{ajust}}^2 > 40\%$)

## ENTREGA EM 31/10/2018, ÀS 23h59.


