---
title: "Métodos Inferenciais Avançados"
author: "Aluno"
output: html_document
---

```{r setup, include=FALSE}
knitr::opts_chunk$set(echo = TRUE)
```

##  Regressão Múltipla

Carregue a base de dados **NCBirths**, disponível em <https://vincentarelbundock.github.io/Rdatasets/datasets.html>. 

Desenvolva os itens a seguir aplicando técnicas gráficas e formais, e apresente resultados, explicações e considerações que julgar necessários.

Utilize o presente documento Markdown (referências em <http://rmarkdown.rstudio.com>, <https://bookdown.org/yihui/rmarkdown/>) para a inserção do código e geração de resultados.

a.	Conheça a estrutura dos dados e explore as variáveis quantitativas e qualitativas. 

```{r}
# bloco de código - item a
library(readr)
# NCbirths <- read_csv("NCbirths.csv", col_types = cols(Marital = col_factor(levels = c("1", 
#     "2")), Plural = col_factor(levels = c("1", 
#     "2", "3")), Sex = col_factor(levels = c("1", 
#     "2")), Smoke = col_factor(levels = c("1", 
#     "2")), X1 = col_skip()))
# View(NCbirths)

NCbirths = read.csv("NCbirths.csv")
str(NCbirths)
summary(NCbirths)
```
Por inspeção visual, foi possível detectar valores ausentes nas colunas `Weeks`(1), `Smoke`(5) e `Gained`(40). Faremos avaliação de cada caso assim que der.

Segundo a [documentação](NCbirths.html) do DataSet, várias dessas colunas podem ser convertidas em fatores:

```{r}
# Fatorizar o que der
NCbirths$X <- NULL
NCbirths$Plural <- factor(NCbirths$Plural, levels=c(1,2,3), labels=c('Single', 'Twins', 'Triplets'))
NCbirths$Sex <- factor(NCbirths$Sex, levels=c(1,2), labels=c("M", "F"))
NCbirths$Marital <- factor(NCbirths$Marital, labels=c("Married", "Not Married"))
NCbirths$RaceMom <- factor(NCbirths$RaceMom, levels=c(1,2,3,4,5,7,8),  # There's no Hawaiian in this base
                           labels=c(
                             "White",
                             "Black",
                             "AmericanIndian",
                             "Chinese",
                             "Japanese",
                             # "Hawaiian",
                             "Filipino",
                             "OtherAsianOrPacific"
                           ))
# TODO: Check race assignments

NCbirths$Smoke <- factor(NCbirths$Smoke, labels = c('N', 'Y'))

NCbirths$HispMom <- factor(NCbirths$HispMom)

```

b.	Faça análises marginais e multivariadas.

```{r}
# bloco de código - item b



```

c.	Verifique as premissas do modelo linear.

```{r}
# bloco de código - item c



```

d.	Com base nas análises, proponha um ou mais modelos lineares multivariados. Explique a sua escolha.

```{r}
# bloco de código - item d



```

e.	Utilize o(s) modelo(s) proposto(s) para fazer pelo menos uma predição.

```{r}
# bloco de código - item e



```

## ENTREGA EM 31/10/2018, ÀS 23h59.


