---
title: "Métodos Inferenciais Avançados"
author: "Aluno"
output: html_document
---

```{r setup, include=FALSE}
knitr::opts_chunk$set(echo = TRUE)
```

##  Regressão Múltipla

Carregue a base de dados **NCBirths**, disponível em <https://vincentarelbundock.github.io/Rdatasets/datasets.html>. 

Desenvolva os itens a seguir aplicando técnicas gráficas e formais, e apresente resultados, explicações e considerações que julgar necessários.

Utilize o presente documento Markdown (referências em <http://rmarkdown.rstudio.com>, <https://bookdown.org/yihui/rmarkdown/>) para a inserção do código e geração de resultados.

a.	Conheça a estrutura dos dados e explore as variáveis quantitativas e qualitativas. 

```{r}
# bloco de código - item a



```

b.	Faça análises marginais e multivariadas.

```{r}
# bloco de código - item b



```

c.	Verifique as premissas do modelo linear.

```{r}
# bloco de código - item c



```

d.	Com base nas análises, proponha um ou mais modelos lineares multivariados. Explique a sua escolha.

```{r}
# bloco de código - item d



```

e.	Utilize o(s) modelo(s) proposto(s) para fazer pelo menos uma predição.

```{r}
# bloco de código - item e



```

## ENTREGA EM 31/10/2018, ÀS 23h59.


