---
title: "Peso do bebê"
author: "William Peixoto"
date: "knit mais recente: `r format(Sys.Date(), format = '%d de %B %Y')`" 
output: 
  html_document:
    theme: cosmo  # TODO Achar um tema com melhor contraste nos resultados dos blocos
    highlight: zenburn  # espresso  # pygments
#    css: Rmd_001.css
    css: Extra.css
    toc: True
    # number_sections: true
---

```{r setup, include=FALSE}
knitr::opts_chunk$set(echo = TRUE)

cssTODO = 'style="text-decoration:underline; background:green"'
subtitle = function(text) {
  # return(paste('<p style="font-size:x-large">', text, '</p>'))
  return(paste('<h3>', text, '</h3>'))
}
```

<!-- # Análise do peso do bebê -->

Exercício de Métodos Inferenciais Avançados 2/18


```{r Data Load, echo=FALSE}
# bloco de código - item a


NCbirths = read.csv("NCbirths.csv")
nc_births = NCbirths
# str(nc_births)
# summary(nc_births)

# col.sums = colSums(is.na(nc_births))
# col.sums[col.sums>0]  # Verificação programática de quais colunas têm NAs

nc_births<- cbind(nc_births, somaNulos = rowSums(is.na(nc_births)))
NCB_NAs = nc_births[nc_births$somaNulos > 0,]
NCBnoNAs = nc_births[complete.cases(nc_births),]

```

Há `r nrow(NCB_NAs)` observações com alguma informação faltando e `r nrow(NCBnoNAs)` casos completos.

```{r Fatorizar o data frame, echo=FALSE}
# Fatorizar o que der
source("factorize.R")

useEtn = TRUE  # Flag para unificar campos étnicos

nc_births = NCB_noId(nc_births)
nc_births = NCB_factorize(nc_births, useEtn)

#ncb_births_noGainedNA = nc_births[!is.na(nc_births$Gained), ]
# ncb_births_noNAsAtAll = nc_births[ncb_births_noGainedNA$somaNulos == 0, ]
ncb_births_noNAsAtAll = nc_births[nc_births$somaNulos == 0, ]

if (useEtn) {
  COLS_W = c("Plural", "Sex",    "MomAge", "Weeks",  "Marital",
           "Gained", "Smoke", "BirthWeightOz", "Premie", "Etnicidade")
} else {
  COLS_W = c("Plural", "Sex",    "MomAge", "Weeks",  "Marital",
           "RaceMom",  "HispMom", "Gained", "Smoke",
           "BirthWeightOz", "Premie", "MomRace")
}
ncb_weight = nc_births[, COLS_W]
# ncb_weight_noNAs = ncb_births_noGainedNA[, COLS_W]  # ncb_births_noNAsAtAll
ncb_weight_noNAs = ncb_births_noNAsAtAll[, COLS_W]  # 

ncb_weigh_patchedNA = ncb_weight
# ncb_weigh_patchedNA[ncb_weigh_patchedNA$somaNulos >0, "Gained"] = mean(ncb_weigh_patchedNA$Gained, na.rm = T)

ncb_weigh_patchedNA[is.na(ncb_weigh_patchedNA$Gained), "Gained"] = mean(ncb_weigh_patchedNA$Gained, na.rm = T)
ncb_weigh_patchedNA[is.na(ncb_weigh_patchedNA$Smoke), "Smoke"] = "N"

# $Gained[is.na(ncb_weight$Gained)] = mean(ncb_weight$Gained)



# Remover coluna desnecessária
# ncb_births_noGainedNA$somaNulos <- NULL
nc_births$somaNulos <- NULL
```

# Análise descritiva dos dados

## Correlação entre colunas
```{r}
alias(lm(BirthWeightOz ~ . - BirthWeightGm, data = new_ncbirths(NCbirths)))
alias(lm(BirthWeightOz ~ . - BirthWeightGm, data = new_ncbirths(NCbirths, T)))

```

A sobreposição de informações dadas nas colunas étnicas aparece no relatório criado pela função `alias()`. Isso pôde ser corrigido ao se unificar as informações em uma única coluna.

Curiosamente, há combinações inesperadas ali, como mães negras oriundas de Porto Rico e da América do Sul sendo consideradas também hispânicas. Por outro lado, distinguir índios de continentes distintos parece compreensível.

# Modelos lineares  {.tabset .tabset-fade }

<!-- .tabset-pills}  -->

## Modelo 3: Naïve

Da mesma forma que no modelo 1, vejamos com o que se parece um modelo com "tudo" dentro. Entretanto, como há campos com forte correlação entre si e com a variável dependente, precisamos nos livrar antes de:

- BirthWeightGm
- Low

Além disso, os 40 casos de ganho de peso ausentes precisam ser avaliados para uma tomada de decisão.
```{r modelo 3}
# ncb_weight_noNAs = complete.cases(ncb_weight)

# fit_weight_1 é o fModelo 3                                ====
fit_weight_1 = lm(BirthWeightOz ~ ., data=ncb_weight, na.action = na.omit)
``` 

### Omitindo valores ausentes
```{r Sumário do modelo 3 Sem NAs, echo=FALSE}
sf1 = summary(fit_weight_1)
sf1

``` 

### Tomando os valores ausentes como a média
```{r Sumário do modelo 3 com NAs remendados, echo=FALSE}
sf1.1 = summary(lm(BirthWeightOz ~ ., data=ncb_weigh_patchedNA, na.action = na.omit))
sf1.1
```


```{r include=FALSE}
source("NormalCompara.R")

comparaCoeficientes <- function(sf1, sf2, title="") {
  
  par(mfrow = c(2, 2))  # , mar=c(2.5,2.5,1,1))
  # par(mar=c(2.5,2.5,1,1))  # figura margins too large
  # par(mar=c(1,1,1,1))
  # layout(matrix(1:30,ncol=3),heights=2)   # c(1,3,1,3))
  # plot.new()
  # mtext(title)  # , line = 1)
  for (name in rownames(sf1$coefficients)) {
    c1 = sf1$coefficients
    c2 = sf2$coefficients
    dnormalComp(c1[name, 1], c1[name, 2], c2[name, 1], c2[name, 2], main_title = name)
  }

  par(mfrow = c(1, 1))
}

```
#### Coeficientes com e sem linhas incompletas
As diferenças entre os coeficientes não são estatisticamente significantes:
```{r}
comparaCoeficientes(sf1, sf1.1, "Coeficientes com e sem linhas incompletas")
```


### A mãe filipina

Chama a atenção o coeficiente para  <!-- `RaceMomFilipino` --> `Etnicidadefilipino`, com valor absoluto elevado e com significância de <s>0.055637</s> 0.074320 (0.076736 no modelo que inclui as linhas com valores ausentes), perto do limite escolhido para $\alpha$. Existe exatamente 1 registro de mãe com essa etnia.

```{r Modelo sem a mãe filipina}
if (useEtn) {
  ncb_weight_NF = ncb_weight[ncb_weight$Etnicidade != "filipino",]
} else {
  ncb_weight_NF = ncb_weight[ncb_weight$RaceMom != "Filipino",]
}
fit_weight_1b = lm(BirthWeightOz ~ ., data=ncb_weight_NF, na.action = na.omit)
sf1b = summary(fit_weight_1b)
sf1b

comparaCoeficientes(sf1b, sf1)
```


### Análise de inflação

```{r library car, include=FALSE}
library(car)
```

```{r inflação modelo 3}
vif(fit_weight_1)

```

```{r inflação modelo 3b}
vif(fit_weight_1b)
```

As colunas `Weeks` e `Premie` são as que mais inflacionam a variância desse modelo. A retirada da mãe filipina diminuiu levemente a inflação do campo Etnicidade.

[Outros modelos](#modelos-lineares)  [Topo](#analise-descritiva-dos-dados)

## Modelo 4: significativas

<p style="font-size:x-large">Menos é mais (de novo)</p>
Baseado no contexto e nos valores observados das significâncias dos coeficientes do modelo 3, seleciono um conjunto menor de colunas para incluir no modelo.

### Contexto

- Há estudos confirmando que o tabagismo introduz riscos para a gravidez. Um deles é o nascimento de bebês com menor peso.
- Getação múltipla é considerada de alto risco, com maior índice de partos prematuros e consequente peso menor ao nascer.
- O índice de massa corporal da gestante, segundo um estudo realizado pelo Cincinnati Children’s Hospital Medical Center do estado de Ohio, nos Estados Unidos, pode estar ligado a 25% dos nascimentos prematuros.

### Modelo
```{r}
#COLSET_01 = c("Plural", "Sex",    "MomAge", "Weeks", 
#              "Gained", "Smoke",
#              "BirthWeightOz")

# fit_weight_2 é o fModelo 4                                ====
fit_weight_2 = lm(
  BirthWeightOz ~ Plural + Sex + MomAge + Weeks + Gained + Smoke,
  data = ncb_weight
  )
summary(fit_weight_2)

fit_weight_2b = lm(
  BirthWeightOz ~ Plural + Sex + MomAge + Weeks + Gained + Smoke,
  data = ncb_weight_NF)

summary(fit_weight_2b)

anova(fit_weight_1, fit_weight_2)

anova(fit_weight_1b, fit_weight_2b)
```

Inesperadamente, o a soma dos quadrados dos resíduos aumentou quando as outras variáveis foram retiradas.

[Outros modelos](#modelos-lineares)  [Topo](#analise-descritiva-dos-dados)

## Modelo 5: Etnias

`r subtitle("Dá pra colocar algo de volta?")`

`r if(useEtn) {print("Os três campos de etnicidade foram reunidos em um só.")}`

```{r Modelo com etnias}
# fit_weight_5 é o fModelo 5                                ====
if (useEtn) {
  fit_weight_5 = lm(
    BirthWeightOz ~ Plural + Sex + MomAge + Weeks + Gained + Smoke + Etnicidade,
    data=ncb_weight)
  
  sf5 = summary(fit_weight_5)
  print(sf5)
  
  anova(fit_weight_1, fit_weight_2, fit_weight_5) 
  
} else {
  fit_weight_5 = lm(
    BirthWeightOz ~ Plural + Sex + MomAge + Weeks + Gained + Smoke + RaceMom, 
    data = ncb_weight)
  sf5 = summary(fit_weight_5)
  print(sf5)
  
# fit_weight_5{b,c} são variações do fModelo 3                                ====
  fit_weight_5b = lm(
    BirthWeightOz ~ Plural + Sex + MomAge + Weeks + Gained + Smoke + MomRace, 
    data = ncb_weight)
  summary(fit_weight_5b)
  
  fit_weight_5c = lm(
    BirthWeightOz ~ Plural + Sex + MomAge + Weeks + Gained + Smoke + HispMom, 
    data = ncb_weight)
  summary(fit_weight_5c)
  anova(fit_weight_1, fit_weight_2, fit_weight_5, fit_weight_5b, fit_weight_5c)
}
```

### Coeficientes: Modelo 5 x Modelo 3
```{r}
comparaCoeficientes(summary(fit_weight_5), sf1)
```

A inclusão dos campos étnicos prejudicou o modelo, pois os erros cresceram ou ficaram confusos (p>0.05).

Houve diferença significativa entre os coeficientes do intercepto e do campo `Weeks` (mas não sei por que)





[Outros modelos](#modelos-lineares)  [Topo](#analise-descritiva-dos-dados)

## Modelo 6: Tempo em separado

O [modelo 5](#modelo-5-etnias) chamou atenção para o campo `Weeks`. Pelo contexto, espera-se uma forte correlação entre o peso do nascituro e a idade gestacional do parto: quanto mais próximo do termo, maior o peso (o que acontece depois do termo?).

Esta seção tenta isolar a influência desse campo no modelo.
```{r modelo linear simples}
# fit_weight_W é um modelo linear simples para comparar com o fModelo 6   ====
fit_weight_W = lm(BirthWeightOz ~ Weeks, data=ncb_weight)
sfW = summary(fit_weight_W)
print(sfW)

```

Um modelo que tem apenas o campo `Weeks`  como preditor de `BirthWeighOz` explica pouco mais de `35%` da variância. É bastante, comparado com o modelo 3, com todas as variáveis, que explica `r sf1$r.squared * 100`%

```{r}
# anova(fit_weight_1, fit_weight_W, fit_weight_2)
print("Cadê o noNA?")
```


```{r Modelo sem o campo Weeks}

if (useEtn) {  # Campo "etnicidade" unificado no modelo 6     ====
  fit_weight_6 = lm(BirthWeightOz ~ Plural + Sex + MomAge + Gained + Smoke + Etnicidade, data=ncb_weight)
  sf6 = summary(fit_weight_6)
  print(sf6)
  
  anova(fit_weight_1, fit_weight_6) # compara variância de "1" com "6" 
  
} else {  # Campos étnicos separados (como no original) no modelo 6 ====
  fit_weight_6 = lm(BirthWeightOz ~ Plural + Sex + MomAge + Gained + Smoke + RaceMom, data = ncb_weight)
  sf6 = summary(fit_weight_6)
  print(sf6)
  
  fit_weight_6b = lm(BirthWeightOz ~ Plural + Sex + MomAge + Gained + Smoke + MomRace, data = ncb_weight)
  sf6b = summary(fit_weight_6b)
  print(sf6b)
  
  fit_weight_6c = lm(BirthWeightOz ~ Plural + Sex + MomAge + Gained + Smoke + HispMom, data = ncb_weight)
  sf6c = summary(fit_weight_6c)
  print(sf6c)
  
  anova(fit_weight_1, fit_weight_2, fit_weight_6, fit_weight_6b, fit_weight_6c)
}
```

### Coeficientes do model 6 x os do modelo 3
```{r}
comparaCoeficientes(summary(fit_weight_6), sf1)
```



[Outros modelos](#modelos-lineares)  [Topo](#analise-descritiva-dos-dados)


## Modelo 7: sem gêmeos

Uma informação ausente sobre o peso do nascituro é: de qual bebê é o peso informado em `BirthWeightOz`? É a média dos dois ou três? É o menor (ou maior) deles? Essa falta de informação pode estar introduzindo alguma distorção no modelo. Façamos um sem gêmeos.

```{r sem gêmeos}
# fit_weight_7 é o fModelo 7 (sem gêmeos)                              ========
if (useEtn) {  # Campo "etnicidade" unificado no modelo 7    
  fit_weight_7 = lm(
    BirthWeightOz ~ Sex + MomAge + Gained + Smoke + Etnicidade,
    data=ncb_weight)
  sf7 = summary(fit_weight_7)
  print(sf7)
  
  anova(fit_weight_1, fit_weight_7, fit_weight_2) # compara variância de "1" com "2" e "7"   =====
  
} else {  # Campos étnicos separados (como no original) no modelo 7 =======
  fit_weight_7 = lm(BirthWeightOz ~ Sex + MomAge + Gained + Smoke + RaceMom, data = ncb_weight)
  sf7 = summary(fit_weight_7)
  print(sf7)
  
  fit_weight_7b = lm(BirthWeightOz ~ Sex + MomAge + Gained + Smoke + MomRace, data = ncb_weight)
  sf7b = summary(fit_weight_7b)
  print(sf7b)
  
  fit_weight_7c = lm(BirthWeightOz ~ Sex + MomAge + Gained + Smoke + HispMom, data = ncb_weight)
  sf7c = summary(fit_weight_7c)
  print(sf7c)
  
  anova(fit_weight_1, fit_weight_2, fit_weight_7, fit_weight_7b, fit_weight_7c)
}
```

### Compara coeficientes do modelo 7 com os do 3
```{r compara coeficientes 7 vs 3}
comparaCoeficientes(summary(fit_weight_7), sf1)  # , sf2, sf6)
```


[Outros modelos](#modelos-lineares)  [Topo](#analise-descritiva-dos-dados)


# Verificação de premissas do modelo linear

<span id="comm_c" class="comando">c.	Verifique as premissas do modelo linear.</span>

- Resíduos
  - Independência: os erros são independentes entre si 
  - Normalidade: 
  - Homocedasticidade (variância constante)
  - Linearidade

## Sumário

### Normalidade
```{r}
library(knitr)
modelss = list(
 fit_weight_1,
 fit_weight_1b,
 fit_weight_2,
 fit_weight_2b,
 fit_weight_5,
 fit_weight_6,
 fit_weight_7,
 fit_weight_W 
)



models.residuals = list(
 fit_weight_1$residuals,
 fit_weight_1b$residuals,
 fit_weight_2$residuals,
 fit_weight_2b$residuals,
 fit_weight_5$residuals,
 fit_weight_6$residuals,
 fit_weight_7$residuals,
 fit_weight_W$residuals 
)

models.names = c(
 "fit_weight_1",
 "fit_weight_1b",
 "fit_weight_2",
 "fit_weight_2b",
 "fit_weight_5",
 "fit_weight_6",
 "fit_weight_7",
 "fit_weight_W"  
)
names(models.residuals) = models.names

N = length(models.residuals)
sw = data.frame(
  name = character(),
  # name = factor(levels = models.names),
  W = numeric(),
  p.value = numeric(),
  # name = character(N),
  # W = numeric(N),
  # p.value = numeric(N)
  stringsAsFactors = F
)

n = 1
nn = names(models.residuals)[2]
for (nn in names(models.residuals)) {
  # print(nn)
  # print(shapiro.test(models.residuals[[nn]]))
  tt = shapiro.test(models.residuals[[nn]])
  sw = rbind(sw, data.frame(
    name = as.character(nn),
    W = as.numeric(tt[1]),
    p.value = as.numeric(tt[2])
  ))
}

kable(sw)

```

Os resíduos dos modelos 6 e 7 tem sua estatística W abaixo de 96%. Todos os outros ficara acima de 99%. Seus gráficos Q-Q apresentam deformidades que levantam suspeitas de que não sejam ~N.

```{r}
# for (m in modelss) {
  # qqnorm(m)
# }
```


## Modelos {.tabset .tabset-fade } 

Peso do bebê

###  Modelo 3: Naïve {.tabset .tabset-fade } 

#### Com a mãe filipina
```{r}
par(mfrow = c(2, 2))
plot(fit_weight_1)
```

#### Sem a  filipina
```{r}
par(mfrow = c(2, 2))
plot(fit_weight_1b)
```


O gráfico de resíduos x valores ajustados apresenta uma forte heterodascidade, com uma grande concentração em volta de 123 Oz.

### Modelo 5
<h3>Com etnias</h3>
```{r}
par(mfrow = c(2, 2))
plot(fit_weight_5)
```

### Modelo 6
<h3>sem `Weeks`</h3>
```{r}
par(mfrow = c(2, 2))
plot(fit_weight_6)
```

### Modelo 7
<h3>Sem `Plural`</h3>
```{r}
par(mfrow = c(2, 2))
plot(fit_weight_7)
```


# Propostas

<span class="comando">d. Proposta de modelo</span>

Com base nas análises, proponha um ou mais modelos lineares multivariados. Explique a sua escolha.

```{r}
# bloco de código - item d



```

### Predições

e. <span class="comando">Utilize o(s) modelo(s) proposto(s) para fazer pelo menos uma predição.</span>

```{r}
# bloco de código - item e

weeks = c(10,  # Poucas chances de sobrevivência
          11,
          23,  # 17% de sobrevivência
          25,
          39,  # termo
          39.5,
          40.2,
          44,
          45,
          46,  # risco 
          47)

gained = c(0.5, 11.3, 43.8, 100, 110)

age = c(4, 6, 8, 10, 12, 14,  # Abaixo 
        21.5, 29.3,           # no meio
        44, 45, 46, 60)       # acima

underage_premie = list(Plural="Single", MomAge=10, Sex="M", Weeks=20, Gained=5, Smoke="N")

predict(fit_weight_2, underage_premie)
```


#ENTREGA EM 31/10/2018, ÀS 23h59.


